臺灣高雄地方法院民事判決　　　　　　 110年度簡上字第74號
上　訴　人　洪瑞珒　
訴訟代理人　蘇俊誠律師（法扶律師）
被 上訴 人　吳玉峯　


上列當事人間請求返還房屋等事件，上訴人對於中華民國110 年
2 月5 日本院高雄簡易庭109 年度雄簡字第2010號第一審判決提
起上訴，本院於110 年10月18日言詞辯論終結，判決如下：
    主      文
上訴駁回。
第二審訴訟費用由上訴人負擔。
    事實及理由
一、被上訴人主張：兩造原為夫妻關係，並共同居住於伊所有門
    牌號碼高雄市○鎮區○○路00巷00號房屋（下稱系爭房屋）
    。兩造於民國109 年2 月5 日經法院判決離婚後，上訴人已
    無占有系爭房屋之合法權源，其迄今仍繼續占有系爭房屋，
    不願搬遷，應屬無權占有，並受有相當於租金之不當得利，
    爰依民法第767 條第1 項及第179 條規定，請求上訴人遷讓
    返還系爭房屋，並按月償還相當於租金之不當得利新臺幣（
    下同）6,000 元等情，並於原審聲明：㈠上訴人應將系爭房
    屋全部遷讓交還被上訴人。㈡上訴人應自起訴狀繕本送達翌
    日起至交還系爭房屋之日止，按月給付被上訴人6,000 元。
二、上訴人則以：系爭房屋及其基地原均為兩造所共有，應有部
    分各1/2 ，嗣後伊於94年7 月27日將所有系爭房屋及基地應
    有部分各1/2 贈與被上訴人，並於同年8 月9 日辦畢所有權
    移轉登記。惟上開贈與契約負有被上訴人於婚姻關係存續中
    及婚姻關係消滅後，應依民法第1116條之1 規定，對伊負扶
    養義務之負擔，詎被上訴人於離婚後竟不願扶養伊，而有不
    履行上開贈與所附負擔之情事，對此，伊以109 年11月27日
    答辯狀繕本之送達，對被上訴人依民法第412 條第1 項規定
    為撤銷贈與契約之意思表示，則贈與契約既經撤銷，被上訴
    人即不得請求伊遷讓返還系爭房屋及償還不當得利。倘認兩
    造間並無附負擔贈與契約存在，亦應認兩造間成立信託或委
    任契約，而伊以110 年3 月8 日上訴狀繕本之送達，對被上
    訴人為終止信託或委任契約之意思表示，則信託或委任契約
    既經終止，被上訴人即負有返還上開應有部分之義務，伊占
    有系爭房屋即非無權占有。又被上訴人一直同意伊使用系爭
    房屋，兩造間就系爭房屋有不定期使用借貸契約關係存在，
    而伊現仍有居住使用系爭房屋之需求，應認依借貸之目的尚
    未使用完畢，被上訴人終止使用借貸契約並不合法，伊並非
    無權占有。再者，系爭房屋含增建部分共4 層樓，伊僅使用
    其中1 、2 樓，而被上訴人現定居嘉義，並無居住使用系爭
    房屋之意，其請求伊遷讓返還系爭房屋，僅意在讓伊無處可
    住，而以損害伊為主要目的，顯屬權利濫用。被上訴人請求
    伊遷讓返還系爭房屋，並償還不當得利，洵屬無據等語，資
    為抗辯，並於原審聲明：㈠被上訴人之訴駁回。㈡如受不利
    之判決，上訴人願供擔保請准宣告免為假執行。
三、原審判決：㈠上訴人應將系爭房屋1 樓及2 樓遷讓交還予被
    上訴人，並自109 年9 月22日起至交還上開房屋之日止，按
    月給付上訴人6,000 元；㈡被上訴人其餘之訴駁回，並就被
    上訴人勝訴部分為依職權假執行、附條件免為假執行之宣告
    。上訴人就其敗訴部分聲明不服，提起上訴，上訴聲明：㈠
    原判決不利於上訴人部分廢棄。㈡上開廢棄部分，被上訴人
    在第一審之訴駁回。被上訴人則答辯聲明：上訴駁回（原審
    判決被上訴人敗訴部分，未據其聲明不服，已告確定）。
四、兩造不爭執事項：
㈠、系爭房屋係訴外人段清和於68年4 月25日因新建總登記取得
    所有權，於69年8 月12日因買賣而分別移轉應有部分各1/2
    之所有權予訴外人吳西通及被上訴人，吳西通於77年7 月6
    日再因買賣而移轉其應有部分即1/2 予上訴人；而系爭房屋
    之基地即坐落高雄市○鎮區○○段000 地號土地，則係由訴
    外人周得族於67年12月26日出賣予段清和，段清和於69年8
    月12日因買賣而分別移轉應有部分各1/2 之所有權與吳西通
    及被上訴人，吳西通再於77年7 月6 日以買賣為原因移轉其
    應有部分即1/2 予上訴人。
㈡、兩造原為夫妻，於75年3 月8 日結婚，共同居住在系爭房屋
    。婚姻關係存續期間，上訴人於94年7 月27日將系爭房屋及
    其基地所有權應有部分各1/2 贈與被上訴人，並於94年8 月
    9 日以「夫妻贈與」為原因辦畢所有權移轉登記。被上訴人
    於108 年間訴請裁判離婚，經臺灣高雄少年及家事法院於10
    9 年2 月5 日以108 年度婚字第344 號判決兩造離婚。
㈢、上訴人現居住於系爭房屋2 樓，並在1 樓部分地方放置經書
    。系爭房屋3 、4 樓，上訴人並未占有使用，其中3 樓部分
    ，係被上訴人提供予兩造之子吳懋林及吳懋林女友居住使用
    。
㈣、倘被上訴人之請求為有理由，兩造同意相當於租金之不當得
    利價額，以上訴人自起訴狀繕本送達翌日起至返還系爭房屋
    之日止，按月給付被上訴人6,000 元計算。
五、本件之爭點為：㈠上訴人占有使用系爭房屋，有無合法權源
    ？㈡被上訴人請求上訴人償還不當得利，有無理由？茲分述
    如下：
㈠、上訴人占有使用系爭房屋，有無合法權源？
  ⒈按所有人對於無權占有或侵奪其所有物者，得請求返還之。
    對於妨害其所有權者，得請求除去之。有妨害其所有權之虞
    者，得請求防止之。民法第767 條第1 項定有明文。又所有
    人以無權占有為原因，提起返還所有物之訴，占有人如爭執
    非無權占有者，即應就其占有權源之存在負舉證責任。本件
    系爭房屋為被上訴人所有一節，業據被上訴人提出建物所有
    權狀為證（見原審卷第15頁），堪認屬實，則上訴人辯稱其
    非無權占有系爭房屋，即應由上訴人就其占有權源存在之利
    己事實，負舉證責任。
  ⒉查上訴人雖辯稱：伊於94年7 月27日將所有系爭房屋及其基
    地應有部分各1/2 贈與被上訴人時，約定被上訴人負有於婚
    姻關係存續中及婚姻關係消滅後，應依民法第1116條之1 規
    定，對伊負扶養義務之負擔云云，惟為被上訴人所否認，而
    上訴人迄未提出任何證據證明兩造曾有附負擔之約定（見原
    審卷第175 頁），自無從為有利於上訴人之認定。上訴人雖
    謂：伊曾幫忙清償系爭房屋之貸款本息，若非兩造約定被上
    訴人應對伊負扶養義務，伊不會將上開房地所有權贈與被上
    訴人云云，被上訴人固不爭執上訴人曾有繳納部分貸款利息
    ，然上訴人並未舉證其清償數額若干，且夫妻間贈與財產之
    原因多端，或出於特定目的如履行雙方約定、貸款等，或無
    特定目的僅單純贈與等，不一而足，尚難僅憑上訴人曾繳納
    部分房屋貸款本息，即謂該贈與必係出於特定目的。是上訴
    人辯稱兩造間之贈與契約係附有負擔，並以被上訴人未履行
    負擔為由，撤銷贈與契約，進而謂其並非無權占有云云，即
    無可採。
  ⒊上訴人又辯稱：兩造間就系爭房屋實為信託或委任契約之關
    係，被上訴人於貸款還清後，本應返還系爭房屋及其基地應
    有部分各1/2 予伊，卻未為之，伊得終止信託或委任契約，
    請求被上訴人返還，自非無權占有云云，惟未據其提出任何
    證據加以證明（見本院卷第106 頁），且系爭房屋並未辦理
    信託登記，業據上訴人陳明在卷（見本院卷第124 頁），並
    有建物異動索引足憑。況依被上訴人所陳：以系爭房屋及其
    基地向華南銀行貸款，惟經濟困難未能還款，而欲以新還舊
    向臺灣銀行貸得較低利率之貸款，因共有不動產貸款額度較
    低，故以夫妻贈與方式將上訴人之應有部分移轉登記予伊等
    語，亦僅係兩造贈與之動機，而無從認有信託或委任契約關
    係存在。上訴人徒以被上訴人上開所陳，據以推論兩造間有
    信託或委任契約關係存在，並無可採。
  ⒋次按使用借貸未定期限者，應依借貸之目的使用完畢時返還
    之。但經過相當時期，可推定借用人已使用完畢者，貸與人
    亦得為返還之請求。民法第470 條第1 項定有明文。查兩造
    原為夫妻，於75年3 月8 日結婚後共同居住在系爭房屋，婚
    姻關係存續期間，上訴人於94年8 月9 日將系爭房屋及其基
    地所有權應有部分各1/2 以夫妻贈與為原因移轉登記予被上
    訴人，固為兩造所不爭執，惟兩造離婚後，即無同居之義務
    ，上訴人仍應證明有法律上之權源方得繼續占有系爭房屋。
  ⒌上訴人雖謂：被上訴人於兩造離婚後，一直同意伊使用系爭
    房屋，因伊仍有使用需求，借貸之目的尚未使用完畢，被上
    訴人終止使用借貸契約亦不合法云云，惟被上訴人陳稱：伊
    於離婚後，無償提供系爭房屋借予上訴人暫時居住，係為使
    上訴人得以另覓住所及搬家等語。上訴人就被上訴人係基於
    其有居住需求而借予系爭房屋，並未舉證以實其說，而依被
    上訴人所陳，亦僅係給予上訴人搬遷期間暫時借住。兩造既
    未約定期限，距離兩造離婚迄本院言詞辯論終結時已約1 年
    7 個月，顯逾被上訴人於離婚後提供房屋暫住之合理期間，
    而可推知上訴人依借貸之目的已經使用完畢系爭房屋。上訴
    人以其仍有居住系爭房屋之需求，而辯稱借貸之目的尚未使
    用完畢云云，尚無可採。是兩造間雖就系爭房屋成立使用借
    貸契約，惟上訴人依借貸之目的已使用完畢，依前揭規定，
    上訴人即應返還系爭房屋，而無占有系爭房屋之法律上權源
    。
  ⒍上訴人復辯稱：系爭房屋含增建部分共4 層樓，伊僅使用其
    中1 、2 樓，而被上訴人現無居住使用系爭房屋之意，其請
    求伊遷讓返還系爭房屋，僅意在讓伊無處可住，而以損害伊
    為主要目的，顯屬權利濫用云云。惟權利之行使，不得違反
    公共利益，或以損害他人為主要目的，民法第148 條第1 項
    固設有明文，然此係規定行使權利，不得以損害他人為主要
    目的，若當事人行使權利，雖足使他人喪失利益，而茍非以
    損害他人為主要目的，即不在該條所定範圍之內。查被上訴
    人請求上訴人遷讓返還系爭房屋，乃本於所有人之權能，得
    對房屋全部為使用收益，上訴人無權占有系爭房屋，顯已妨
    害被上訴人之所有權，則被上訴人請求上訴人遷讓返還房屋
    ，自屬權利之正當行使，殆無疑義。至被上訴人雖未居住於
    系爭房屋，然其稱有意出售之，可見被上訴人請求上訴人遷
    讓返還系爭房屋係為便於出售，難認係以損害上訴人為主要
    目的，則上訴人徒以前詞，辯稱被上訴人提起本件訴訟構成
    權利濫用云云，要無可採。
  ⒎從而，上訴人占有系爭房屋既無合法權源，則被上訴人依民
    法第767 條第1 項規定，請求上訴人遷讓返還系爭房屋1 、
    2 樓，自屬有據。
㈡、被上訴人請求上訴人償還不當得利，有無理由？
    按無法律上之原因而受利益，致他人受損害者，應返還其利
    益。不當得利之受領人，除返還其所受之利益外，如本於該
    利益更有所取得者，並應返還。但依其利益之性質或其他情
    形不能返還者，應償還其價額。民法第179 條、第181 條分
    別定有明文。又無權占有他人之不動產，可能獲得相當於租
    金之利益，為社會通常之觀念。查本件上訴人無權占有系爭
    房屋迄今，兩造復均同意不當得利之價額以上訴人自起訴狀
    繕本送達翌日（按即109 年9 月22日）起至返還系爭房屋之
    日止，按月給付被上訴人6,000 元計算，則被上訴人依上開
    規定，請求上訴人自109 年9 月22日起至返還系爭房屋之日
    止，按月償還6,000 元，亦屬有據。
六、綜上所述，本件被上訴人依民法第767 條第1 項、第179 條
    規定，請求上訴人遷讓返還系爭房屋1 、2 樓，並應自起訴
    狀繕本送達翌日（按即109 年9 月22日）起至返還系爭房屋
    1 、2 樓之日止，按月給付被上訴人6,000 元，為有理由，
    應予准許。逾此範圍，非有理由，應予駁回。原審就應准許
    部分，為上訴人敗訴之判決，並為依職權假執行、附條件免
    為假執行之宣告，於法尚無違誤，上訴論旨指摘原判決此部
    分不當，求予廢棄改判，為無理由，應予駁回。
七、本件事證已臻明確，兩造其餘攻擊防禦方法及舉證，經審酌
    後均於判決結果不生影響，爰不一一論述，附此敘明。
八、據上論結，本件上訴為無理由，依民事訴訟法第436 條之1
    第3 項、第449 條第1 項、第78條，判決如主文。
中    華    民    國   110    年    11    月    8     日
                  民事第二庭    審判長法  官  陳宛榆
                                      法  官  施盈志
                                      法  官  林婕妤
以上正本係照原本作成。
本判決不得上訴。
中    華    民    國   110    年    11    月    9     日
                                      書記官  林君燕